【裁判字號】    94,訴更,6
【裁判日期】    951116
【裁判案由】    商業會計法等
【裁判全文】
臺灣板橋地方法院刑事判決               94年度訴更字第6號
聲  請  人  臺灣板橋地方法院檢察署檢察官
被      告  乙○○
上列被告因違反商業會計法等案件，經檢察官聲請以簡易判決處
刑（93年度偵字第13324 號；本院原受理案號：94年度簡字第22
36號），本院認不得以簡易判決處刑，改為適用通常程序，裁定
起訴駁回（94年度訴字第1448號），嗣經臺灣高等法院撤銷原裁
定，並發回本院更行審理（94年度抗字第740 號），本院判決如
下：
    主  文
乙○○無罪。
    理  由
一、本件聲請簡易判決處刑意旨略以：被告乙○○於民國91年間
    某日，透過報紙分類廣告，向朱叔悠（已於93年4 月10日死
    亡）借款新台幣（下同）10萬元，後因無力償還，遂同意擔
    任虛設行號群舟實業有限公司（下稱群舟公司，91年8 月至
    92年9 月址設臺北縣永和市○○街24巷22號）之負責人，而
    有關群舟公司之設立所需之相關文件，朱叔悠則指派詹木松
    （另經檢察官簽分偵辦）負責與被告接洽及聯絡，自此時起
    ，三人均明知群舟公司係虛設之行號，並無進貨及銷貨之事
    實，即共同基於幫助他人逃漏營業稅捐及偽造文書之概括犯
    意聯絡，為下列行為：
  (一)自91年8 月間起，至92年8 月間止，明知群舟公司並未向如
    附表一所示公司實際進貨，竟要求如附表一所示公司，開立
    買受人為群舟公司之不實統一發票予群舟公司，供群舟公司
    報稅時，作為進項稅額扣抵銷項稅額，使群舟公司得以此不
    正方法逃漏營業稅。
  (二)復以群舟公司名義，先後在上址連續多次以明知為不實之事
    項而填製會計憑證即統一發票，金額總計24,642,472元，並
    分別持交如附表二所示之公司，以作為進貨憑證，並於如附
    表二所示公司分別依營業稅法規定申報營業稅時，用以申報
    扣抵進項稅額，致如附表二所示公司，以此不正當方法總計
    逃漏營業稅總額1,045,920 元。
  (三)又於91年9 月至92年6 月間，明知群舟公司並無外銷事實，
    為冒退群舟公司之營業稅，竟將如附表三所示之不實內容填
    載在「營業人銷售額與稅額申報書（即通稱之四○一表）」
    及「營業人申報適用零稅率銷售額清單」上，持向臺北市稅
    捐稽徵處信義稽徵所申報外銷零稅率出口銷售額47,454,999
    元而行使之，以「假出口、真退稅」之詐術方式，使稅捐機
    關陷於錯誤，而退還營業稅額2,325,305 元。
    因認就上開犯罪事實(一)、(三)部分，被告涉有刑法第339 條第
    1 項詐欺取財罪嫌、第216 條、第215 條行使業務上登載不
    實文書罪嫌；就上開犯罪事實(二)部分，被告涉有商業會計法
    第71條第1 款罪嫌、稅捐稽徵法第43條罪嫌（按：聲請意旨
    原未區分何犯罪事實係觸犯何罪名，僅籠統載明被告係涉犯
    商業會計法第71條第1 款罪嫌、稅捐稽徵法第43條罪嫌及刑
    法第339 條第1 項詐欺取財罪嫌，嗣經公訴檢察官於本院94
    年7 月8 日審理時當庭更正及變更如上）。
二、聲請意旨認被告乙○○涉有前揭犯行，係以：(1)被告於偵查
    中供承不諱；(2)群舟公司設立登記表、財政部臺北市國稅局
    審三科查緝案件稽查報告書（含群舟公司涉嫌虛設行號相關
    資料分析表、專案申請調檔統一發票查核名冊、營業人銷售
    額與稅額申報書、營業人申報適用零稅率銷售額清單）各1
    件等證據資料，為其主要論斷之依據。訊據被告對聲請意旨
    所指之違反商業會計法等犯行均堅決否認，辯稱：我於91年
    間看報紙向一位朱先生借了10萬元，我一開始有還錢，後來
    因無能力還錢，朱先生就來找我，他說我沒辦法還錢的話，
    就幫他簽一些文件，10萬元就不用還，這些文件都是跟設立
    公司有關的文件，當時我沒有仔細看內容，就幫他簽，後來
    我收到群舟公司設立核准通知書時，我才知道我掛名群舟公
    司的負責人。除了簽立文件外，我並未實際參與群舟公司的
    經營，也不知道群舟公司的負責人及其經營的業務，群舟公
    司向附表一所示的公司拿取發票及開立發票給附表二所示的
    公司等事情，我均不知情。當初我只有幫朱先生簽立上開文
    件，此外並沒有做其他事情，我沒有預料到朱先生會從事不
    法的事等語。
三、按「犯罪事實應依證據認定之，無證據不得認定犯罪事實」
    、「不能證明被告犯罪者，應諭知無罪之判決」，刑事訴訟
    法第154 條第2 項、第301 條第1 項分別定有明文。申言之
    ，犯罪事實之認定應憑證據，如未能發現相當證據，或證據
    不足以證明，自不能以推測或擬制之方法，作為裁判基礎（
    最高法院40年台上字第86號判例意旨參照）；且認定犯罪事
    實所憑之證據，雖不以直接證據為限，間接證據亦包括在內
    ，然而無論直接證據或間接證據，其為訴訟上之證明，須於
    通常一般之人均不致有所懷疑，而得確信其為真實之程度者
    ，始得據為有罪之認定，倘其證明尚未達到此一程度，而有
    合理之懷疑存在而無從使事實審法院得有罪之確信時，即應
    由法院為諭知被告無罪之判決（最高法院76年台上字第4986
    號判例意旨參照）。再者，檢察官對於起訴之犯罪事實，仍
    應負提出證據及說服之實質舉證責任。倘其所提出之證據，
    不足為被告有罪之積極證明，或其指出證明之方法，無從說
    服法院以形成被告有罪之心證，基於無罪推定之原則，自應
    為被告無罪判決之諭知（參照最高法院92年台上字第128 號
    判例意旨）。
四、經查：
  (一)聲請意旨認被告與朱叔悠、詹木松基於共同幫助他人逃漏營
    業稅捐及偽造文書之犯意聯絡，虛設群舟公司，由被告擔任
    負責人，而連續填製不實之統一發票，持交如附表二所示之
    鐘霖公司等6 家公司（聲請書誤載為11家公司）作為該6 家
    公司之進貨憑證，用以申報扣抵進項稅額，幫助該6 家公司
    逃漏營業稅共達104 萬餘元；另渠等明知群舟公司並未向如
    附表一所示之禾碟公司等11家公司實際進貨，並無外銷事實
    ，為冒退群舟公司之營業稅，竟要求該11家公司開立不實之
    統一發票予群舟公司，且填製不實之「營業人銷售額與稅額
    申報書」及「營業人申報適用零稅率銷售額清單」，持向臺
    北市稅捐稽徵處信義稽徵所申報外銷零稅率，以「假出口、
    真退稅」之詐術方式，使稅捐機關陷於錯誤，而退還營業稅
    232 萬餘元（按：此部分並無逃漏營業稅之問題，業經公訴
    檢察官當庭更正）。是就聲請意旨上述所指，檢察官首應舉
    證證明群舟公司所持交及取得之前揭統一發票確屬不實（亦
    即實際上並無該等發票內容所載進貨及銷貨之交易事實或有
    其他具體之不實情事），而該公司隨後所持以申報退稅之前
    揭申報書、清單亦同屬不實之事實；其次檢察官則應舉證證
    明被告確有與朱叔悠、詹木松共同為前揭所指犯行，亦即渠
    等共同虛設群舟公司，並以該公司名義填製前揭不實之統一
    發票，且填載前揭不實之申報書、清單向稅捐機關行使，藉
    以詐欺取財之犯罪事實。
  (二)然則，依檢察官所提之前揭證據資料（即前揭群舟公司設立
    登記表、財政部臺北市國稅局審三科查緝案件稽查報告書暨
    所含相關文件等資料），應僅能證明群舟公司向該資料上所
    載之公司開立及收取之統一發票之銷售額及稅額為若干，以
    及其申報之應退稅額係若干，且移送偵辦機關即財政部臺北
    市國稅局確基於此等書面稽核資料認定群舟公司「涉嫌」冒
    退稅款及虛開不實發票幫助他人逃漏稅之事實，惟上開事實
    僅係稅務機關之初步書面稽核資料，實情究係如何，群舟公
    司與附表一、二所示之各該公司之間究竟有無實際之交易事
    實，自應調查其他必要之證據（例如傳訊附表一、二所示之
    各該公司相關人員查證，或命各該公司提出確有此等交易事
    實之相關資料等等），以察稅務機關所認定之上開嫌疑是否
    與事實相符，尚無從單憑上開稅務機關所移送之書面稽核資
    料，即率爾認定群舟公司確有開立或收取不實統一發票及持
    之不實申報退稅之事實。又檢察官雖於聲請書載明被告於偵
    查中「坦承不諱」，然觀諸被告於偵查中所供，其應僅係坦
    承其前向朱叔悠借款10萬元，嗣因其無法還款，遂同意出名
    申設公司以抵償借款，其後並陸續簽署設立公司之相關文件
    之事實，核與其於本院審理時所供相符，被告並未坦承群舟
    公司所持交及取得之前揭統一發票均屬不實，亦未坦承群舟
    公司持以申報退稅之前揭申報書、清單同屬不實，其僅係供
    稱其對上開各情並不知情，是以被告顯然並未於偵查中坦承
    不諱，檢察官認被告業已坦承不諱，容有誤會。
  (三)其次，縱認前揭統一發票確屬不實乙節為真，惟查，被告固
    於偵查及本院審理時均坦承因前開借款之事，遂同意以其名
    義擔任負責人申設公司，並陸續簽署設立公司之相關文件之
    事實，惟被告並未坦承其知悉群舟公司係屬虛設公司，且其
    有參與群舟公司之不法所為，而共同填製前揭不實統一發票
    及不實申報退稅之事，故檢察官認被告對此亦已坦承不諱，
    亦容有誤會。再者，證人即會計事務所職員丙○○於本院審
    理時證稱：91年間群舟公司辦理公司設立登記、申辦發票等
    事宜，係由一位朱先生委託我們辦理，朱先生並親自到我們
    事務所來接洽，我有見過被告一次面，就是在辦理流程中，
    因群舟公司資本額500 萬元要開戶，被告必須親自出面辦理
    開戶，當天開戶有我及被告、朱先生一起去。除上開事項負
    責人必須到場外，稅捐處來函通知辦理公司設籍的事宜，負
    責人亦須親自到場簽字辦理。待設籍簽字之後，才會核發發
    票下來，卷附使用統一發票申請書是由我填寫並辦理，我拿
    到發票之後，再交給朱先生，申請書的大小章也是朱先生交
    給我蓋用的。群舟公司設立登記辦理完畢後，朱先生也有委
    託我們辦理營業稅、營利事業所得稅的申報，所以我去過群
    舟公司四、五次，我去群舟公司時，都是直接向小姐拿資料
    ，也有看到一些業務人員，且在前面一、二次有碰到過朱先
    生，但並未看過被告等語（參見本院95年7 月27日審判筆錄
    第4 至6 、8 、10、11頁）；證人即會計師甲○○則於本院
    審理時證稱：91年間我曾受群舟公司的委託辦理該公司的設
    立登記資本額查核，當初是由一位湯俊雄（按：即前揭會計
    事務所老闆）拿來給我簽證的，我並沒有與群舟公司的人實
    際接洽。我經手的時間只有十多分鐘，就是當場湯俊雄拿來
    ，我審核無誤後，就簽名、蓋章，再交給湯俊雄拿回去，我
    並沒有看過被告等語（參見前開審判筆錄第12、13頁）。是
    依上開證人所證，可知出面接洽辦理群舟公司登記等事宜（
    含發票申領）者，乃係朱先生，並非被告，被告僅係在群舟
    公司負責人依規定必須親自到場辦理該公司登記之相關文件
    時，始有到場辦理，而證人丙○○並未在群舟公司見過被告
    ，證人甲○○則亦未見過被告，足見被告確可能僅係簽立群
    舟公司辦理公司登記之相關文件，則其既未實際參與該公司
    之運作，其對於群舟公司是否係屬虛設公司，且該公司是否
    即係朱叔悠等人為從事不法犯行所設立等情，究否有所認識
    或預見，即容有相當疑問。至證人詹木松於偵查中亦僅係證
    稱：群舟公司的相關文件都是朱先生與被告直接聯絡，並未
    由我拿給被告等語（參見93年度偵字第13324 號卷第20頁正
    面），顯見該證人所證，僅係欲排除其本身之責任，但同未
    言及被告除簽立群舟公司之公司設立登記等文件外，另對群
    舟公司之不法所為有所參與或瞭解。準此，群舟公司於本件
    所涉之簽發不實發票及收取發票申報退稅等不法情事，被告
    是否確有與朱先生等人共同參與或對之有所認識或預見，仍
    難遽以認定。
  (四)又被告雖於本院審理時自承其確有在92年10月1 日之群舟公
    司設立板橋分公司之股東同意書（附於臺北市政府所函送之
    群舟公司案卷內）簽名無訛，且群舟公司自91年7 月23日即
    在華南商業銀行辦理開戶，此亦有華南商業銀行95年6 月14
    日（95）華松存字第161 號函暨客戶資料查詢申請單1 份在
    卷可稽，而依證人丙○○前揭所證，辦理公司之銀行開戶需
    負責人親自到場，可見被告亦應有親自到場辦理該銀行開戶
    甚明。故被告於此長達一年有餘之期間內，固可認定確有參
    與群舟公司之設立登記、銀行開戶、公司設籍登記等事項，
    但此等事項之辦理，被告亦均僅負責簽名或蓋章即可，尚查
    無其有進一步與朱叔悠等人參與群舟公司不法所為之情形，
    則其簽立群舟公司之公司設立登記等文件之時間雖長達一年
    有餘，但尚難基此「時間」之因素即逕認被告確與朱叔悠等
    人有犯意聯絡而共同參與群舟公司之不法犯行，其理至屬灼
    然。
  (五)由被告所供及前揭證人所證各節以觀，應僅能認定被告係掛
    名群舟公司之負責人（即一般俗稱之「人頭」），而尚難認
    定被告係該公司之實際負責人。衡諸社會常情，一般公司之
    董事長、董事或股東等職務以「人頭」充之者所在多有，其
    目的或有基於公司設立登記之需求（符合法定人數），或有
    基於避稅之需求等等，其原因眾多，不一而足，自非具有「
    人頭」之公司即當然係從事不法之公司，其理甚屬明確。職
    是，充當公司行號負責人之「人頭」者，如該公司或所屬實
    際負責之人確有從事不法時，該等「人頭」是否必然即有參
    與該公司之不法所為，或者對該公司之不法所為有所預見，
    而仍同意以掛名負責人之方式參與或予以幫助，本無一定，
    自仍應視個案中該等「人頭」之涉案程度深淺而為判斷，當
    不得一概而論，更不待言。就本件前開各項證據綜合以觀，
    被告既僅係負責簽署與群舟公司設立登記有關之各項文件，
    除此等作為之外，並無證據證明被告確有出面實際參與群舟
    公司之營運，則朱先生或群舟公司是否確有在從事不法作為
    （包含本件之開立不實發票及收取發票申報退稅），被告並
    不當然知悉；且如上所述，市面上之公司有「人頭」者所在
    多有，有「人頭」之公司衡情並不當然表示該公司即會從事
    不法，自難僅以被告掛名擔任群舟公司之負責人乙事，即認
    其對朱叔悠等人以群舟公司從事不法作為應有所預見，此外
    亦無其他證據證明被告業已預見朱叔悠係為從事不法犯行，
    始以被告免償債務作為代價，要求被告掛名群舟公司之負責
    人，自亦難認定被告另有所謂之不確定故意而共同為本件犯
    行（或屬本件犯行之幫助犯）。
  (六)檢察官原聲請傳喚證人丁○○、戊○○到庭行交互詰問，惟
    因證人丁○○之住居所不明，而證人戊○○則經傳未到庭，
    嗣檢察官即當庭表示均捨棄傳喚，是以本院爰未再予傳喚，
    附此敘明。
五、綜上所述，被告是否確有被訴違反商業會計法等之犯行，本
    院認為尚存有合理之懷疑，猶未到達確信其為真實之程度，
    自不能遽認被告確有此等被訴之犯行。此外，檢察官復未提
    出其他積極證據，資以證明被告確有聲請意旨所指之各該犯
    行，揆諸首揭法律規定與說明，既無足夠證據確信聲請意旨
    之指述為真實，不能證明被告犯罪，自應為被告無罪判決之
    諭知。
六、至臺灣臺北地方法院檢察署95年度偵緝字第2478號、臺灣板
    橋地方法院檢察署95年度偵字第17100 號移送本院併案審理
    部分，因就被告所涉本案部分，本院業已諭知被告無罪之判
    決，則該等併案部分，自與本案部分無所謂刑法修正前連續
    犯之裁判上一罪關係，本院無從併予審理，爰退回由檢察官
    另為適法之處理，附此敘明。
據上論斷，應依刑事訴訟法第452 條、第301 條第1 項，判決如
主文。
本案經檢察官楊展庚到庭執行職務。
中    華    民    國    95    年    11    月    16    日
                  刑事第十三庭  審判長法  官  戴嘉清
                                      法  官  林晏鵬
                                      法  官  陳信旗
以上判決正本證明與原本無異。
如不服本判決，應於送達後10日內向本院提出上訴狀。
                                      書記官  陳昭綾
中    華    民    國    95    年    11    月    16    日
附表一：
      ┌──┬─────────┬───────┬─────────┐
      │編號│ 開立不實發票與群 │ 進項發票金額 │開立期間          │
      │    │ 舟公司之公司     │ （新台幣）   │                  │
      ├──┼─────────┼───────┼─────────┤
      │ 一 │ 禾碟有限公司     │0000000元     │91年9月           │
      ├──┼─────────┼───────┼─────────┤
      │ 二 │ 昶琴企業有限公司 │0000000元     │92年6月至7月      │
      ├──┼─────────┼───────┼─────────┤
      │ 三 │ 永駿企業有限公司 │0000000元     │92年2月至4月      │
      ├──┼─────────┼───────┼─────────┤
      │ 四 │ 東賢國際有限公司 │00000000元    │92年3月至7月      │
      ├──┼─────────┼───────┼─────────┤
      │ 五 │ 群青國際有限公司 │0000000元     │92年1月           │
      ├──┼─────────┼───────┼─────────┤
      │ 六 │ 方意國際有限公司 │0000000元     │92年4月至6月      │
      ├──┼─────────┼───────┼─────────┤
      │ 七 │ 艾科微企業有限公 │0000000元     │91年10月至12月    │
      │    │ 司               │              │                  │
      ├──┼─────────┼───────┼─────────┤
      │ 八 │ 奪冠實業有限公司 │0000000元     │91年12月          │
      ├──┼─────────┼───────┼─────────┤
      │ 九 │ 昌波企業有限公司 │00000000元    │91年10月至92年8月 │
      ├──┼─────────┼───────┼─────────┤
      │ 十 │ 一而再科技股份有 │0000000元     │91年9月           │
      │    │ 限公司           │              │                  │
      ├──┼─────────┼───────┼─────────┤
      │十一│ 百八利有限公司   │0000000元     │92年8月           │
      └──┴─────────┴───────┴─────────┘
附表二：
      ┌──┬─────────┬───────┬──────┐
      │編號│收受群舟公司不實發│銷售總額（新台│總稅額（新台│
      │    │票之公司          │幣）          │幣）        │
      ├──┼─────────┼───────┼──────┤
      │ 一 │鐘霖科技有限公司  │0000000元     │102000元    │
      ├──┼─────────┼───────┼──────┤
      │ 二 │福沅科技有限公司  │0000000元     │96584元     │
      ├──┼─────────┼───────┼──────┤
      │ 三 │碩祥國際有限公司  │0000000元     │197961元    │
      ├──┼─────────┼───────┼──────┤
      │ 四 │名碟有限公司      │0000000元     │462997元    │
      ├──┼─────────┼───────┼──────┤
      │ 五 │連倉科技有限公司  │0000000元     │167090元    │
      ├──┼─────────┼───────┼──────┤
      │ 六 │一而再科技股份有限│385742元      │19288元     │
      │    │公司              │              │            │
      └──┴─────────┴───────┴──────┘
附表三：
     ┌──┬──────┬────────┬──────┐
     │編號│銷售月份    │0 稅率銷售額（新│退稅金額（新│
     │    │            │台幣）          │台幣）      │
     ├──┼──────┼────────┼──────┤
     │ 一 │ 91年9月    │  0000000元     │ 110147元   │
     ├──┼──────┼────────┼──────┤
     │ 二 │ 91年10月   │  0000000元     │ 386341元   │
     ├──┼──────┼────────┼──────┤
     │ 三 │ 91年11月   │  0000000元     │ 340756元   │
     ├──┼──────┼────────┼──────┤
     │ 四 │ 91年12月   │  0000000元     │ 323548元   │
     ├──┼──────┼────────┼──────┤
     │ 五 │ 92年1月    │  0000000元     │ 338791元   │
     ├──┼──────┼────────┼──────┤
     │ 六 │ 92年2月    │  0000000元     │ 342088元   │
     ├──┼──────┼────────┼──────┤
     │ 七 │ 92年3月    │  0000000元     │ 227179元   │
     ├──┼──────┼────────┼──────┤
     │ 八 │ 92年4月    │  0000000元     │ 256455元   │
     └──┴──────┴────────┴──────┘


司法院資訊處製作；財團法人民間司法改革基金會備份。
